【裁判字號】    89,交聲再,33
【裁判日期】    891031
【裁判案由】    聲請再審
【裁判全文】
臺灣高等法院刑事裁定                         八十九年度交聲再字第三三號
    再審聲請人
    即受判決人  甲○○
右列聲請人因過失致死案件，對於本院八十五年度上訴字第一六五號中華民國八十六
年四月十七日確定判決（臺灣士林地方法院八十五年度交訴字第一九號、臺灣士林地
方法院檢察署八十四年偵字第六二一五號），聲請再審，本院裁定如左：
    主  文
再審之聲請駁回。
    理  由
一、聲請意旨略稱：「聲請人因過失致死案件，經最高法院於八十八年三月九日以八
    十八年度台上字第九七０號判決上訴駁回，維持第一審有期徒刑十月判決確定在
    案，茲因發見確實之新證據，足認聲請人應受無罪之判決，爰依法聲請再審，並
    敘述理由如左：一按「有罪之判決確定後，因發現確實之新證據足認受有罪判決
    之人；應受無罪，免訴，免刑或輕於原判決所認罪名之判決者，得為受判人之利
    益聲請再審」刑事訴訟法第四二０條第一項第六款定有明文。又「刑事訴訟法第
    四一三條第一項（謹按為現行法第四二０條第一項）規定，有罪之判決確定後有
    左列情形之一者，為受判決人之利益得聲請再審云者，係謂具有該條所列各款情
    形之一時，必須於有罪判決確定後始得提起再審，並非謂各該款之情形必須成立
    於判決確定後，故其第六款所謂發見確實之新證據，亦並非必須於判決確定後發
    見者為限，苟在事實審法院判決前不能提出主張有利之證據，而於第二審判決後
    第三審上訴前或上訴中發見者，仍得於判決確定後以發見確實新證據之原因，聲
    請再審，否則該項有利之證據既無在一、二兩審提出之機會，而於第三審上訴中
    ，又不許為新證據之提出，坐令該項有利之證據始終不能利用，揆諸立法本旨當
    非如是。至該款所謂發見確實之新證據，須顯然足為受判決人有利之判決，不須
    經過調查程序固經本院著有明例，惟所謂顯然足為受判決人有利之判決，不須經
    過調查者係指就證據本身之形式上觀察無顯然之瑕疵可以認為足以動搖原確定判
    決者而言，至該證據究竟是否確實，能否准為再審開始之裁定，仍應予以相當之
    調查而其實質的證據力如何，能否為受判決人有利之判決則有待於再審開始後之
    調查判斷，徵諸同法第四二九條（現行法第四三六條）法院於開始再審之裁定確
    定後應依審級之通常程序而為審判之規定亦可瞭然無疑，否則縱有新證據之提出
    亦絕無開始再審之機會，而再審一經開始受判決人必可受有利之判決，尤與再審
    程序係為救濟事實錯誤之旨大相背謬」有最高法院三十二年抗字第一一三號判例
    可循。二本件過失致死案件，檢察官認定「聲請人甲○○駕駛大貨車，不慎輕擦
    死者曾永鋒左手把，致曾永鋒人車倒地，機車滑向前方，人則掉落甲○○右側前
    後輪間．．．，為該車左後輪輾過背部，終致死亡」（證一）。三第一審未送往
    鑑定（第一審於八十五年五月二十三日判決，臺灣高等法院八十五年十月十六日
    送往鑑定），亦未予翔查，抄襲檢察官公訴意旨，同樣採納檢察官認定「．．．
    不慎輕擦曾永鋒車左手把，致曾永鋒人車倒地，機車滑向前方，人則掉落甲○○
    大貨車前後輪間，為該大貨車右後輪輾過，終致死亡」（證二），第二審未查明
    ，同樣抄襲第一審，亦認定「．．．不慎輕擦曾永鋒左手把，致曾永鋒人車倒地
    ，為該大貨車右後輪壓到背部終致死亡」（證三）。四第三審亦肯定「聲請人甲
    ○○不慎擦撞被害人曾永鋒機車之左手把」（證四），不論輕擦或擦撞，發生在
    一剎那間，有何證據證明？有何輕撞或擦撞痕跡？僅係檢察官推定之犯罪事實，
    現臺灣高等法院民事庭經最高法院發回臺灣高等法院民事庭以八十八年度上更(一)
    字第四三五號審理時經送往台灣省車輛行車事故覆議鑑定委員會在本案確定後，
    而於八十九年五月四日鑑定結果：「兩車並無明顯擦撞痕跡，故兩車確實肇事，
    無法確定」，「本會委員研判曾永鋒駕駛重機車不明原因失控倒地，被甲○○所
    駕駛自大貨車右後輪輾壓可能性較大」（證五）。五聲請人從上揭臺灣省車禍行
    車事故覆議鑑定委員會已鑑定結果：「肇事原因無法確定」，「兩車無明顯擦撞
    痕跡」，「本會研判曾永鋒駕駛重機車不明原因失控倒地」，諸多新證據，係有
    罪判決確後始發現，顯示歷審判決認定事實錯誤，足以推翻原判決認定之事實，
    而應為聲請人無罪之判決。六犯罪事實應依證據認定之，無證據不得推定其犯罪
    事實刑事訴訟法第一五四條定有明文，現臺灣省車輛行車事故覆議鑑定委員會鑑
    定「兩車並無擦撞痕跡，肇事原因無法確定」，既無擦撞痕跡，肇事原因不明，
    則「輕擦」或「擦撞」，從何而來？從而所謂輕擦或擦撞在無證據證明之情形下
    ，推定被告犯罪，違背刑事訴訟法第一五四條之規定。七本案判決確定後，鈞院
    於八十九年五月十五日另函臺灣省台北縣區車輛行車故故鑑定委員會就最高法院
    所提出質疑再鑑定（證六）：「甲○○車速較慢，被害人倒地滑行刮痕長達１０
    ．５公尺，顯然機車較快，研判機車由貨車右側超越行駛之可能性較大．．．機
    車失控倒地而跌入其前後輪間致遭輾壓，貨車駕駛應無法及時閃避防範」臺灣省
    車輛行車事故覆議鑑定委員會研判：「被害人曾永鋒駕駛機車，不明原因失控倒
    地，被甲○○所駕駛自大貨車右後輪輾壓．．．」，臺灣省和台北縣區兩鑑定委
    員會皆研判上訴人甲○○車速較慢，皆認定被害人遭大貨車車後輪輾壓，後輪輾
    壓，聲請人無從注意，應無過失，聲請人應受無罪之判決。八臺灣省和台北縣區
    兩鑑定委員會均研判「被害人遭後輪輾壓」，台北縣又判定「聲請人車速較慢，
    被害人車速較快」，聲請人之「大貨車輛下並無明顯剎車痕跡」，「而機車倒地
    滑行刮痕跡長達１０．５公尺」，「聲請人貨車駕駛應無法及時閃避防範」，顯
    然本件肇事係由被害人所招致，而應適用「信用原則」，聲請人不應負過失致死
    罪之刑責。九左列證據，存在於判決確定前，惟毋須經過調查程序，再審一經開
    始，聲請人即受判決人必可受有利之判決。(一)依照臺灣高等法院刑事庭以八十五
    年度交上訴字第一六五號審理時，證人即鑑定人束恒新法醫師於八十五年十二月
    二日訊問筆錄（證七）證稱：死者身上的輪胎痕跡，「應該是車輪的痕跡，因為
    死者身上，只有一輪胎痕」，惟甲○○之大貨車右後輪係雙輪，倘遭輾壓，「應
    留下雙輪的痕跡」，又證稱：「看外表皮膚只有挫壓傷，沒有碎的痕跡，大貨車
    壓過一定會碎」，因為只有挫壓傷（沒有碎），與告訴人曾明源在檢察官偵查中
    於勘驗筆錄稱「有一輛箱型車輾過我兒子」，「若箱型車輾過，應僅受挫壓傷」
    ，鑑定人束恒新證詞，與告訴人之供詞互相符合。另證人張東興（消防隊員）第
    一審審理時證稱（證八）（參八十五年三月十五日第一審訊問筆錄）：車禍當時
    被害人尚有呼吸嘴巴嚅嚅．．．依推測應是一噸車以下車級輾過，因傷者如被重
    級車輾過應會有輾碎表面。又和鑑定人束恒新之鑑定相同，顯非聲請人甲○○之
    大貨車（車重三噸三，加重四噸以上）輾壓。(二)肇車當時，趕至現場處理之警員
    蔡竹抱，於八十五年三月十五日第一審審理時到庭證稱：「我檢查大貨車四週無
    發現任何碰撞痕跡」，「有稍微檢視輪胎，好像未輾過死者，未發現輪上有血跡
    」（證九），蔡竹抱檢視結果，與上揭臺灣省車輛行車事故覆議鑑定委員會之研
    判相同，由此顯非甲○○肇事，若蒙恩准裁定，准予開始再審，聲請人必定受無
    罪之判決」等語。
二、按因發見確實之新證據，足認受有罪判決之人應受無罪之判決者得聲請再審，固
    為刑事訴訟法第四百二十條第一項第六款所明定。惟查：(一)、前所謂發見新證據
    ，係指該證據當時已經存在，為法院及當事人所不及知，不及調查斟酌，至其後
    始行發見，且就證據本身形式上觀察，固不以絕對不須經過調查程序為條件，但
    必須顯然可認為足以動搖原有罪確定判決，而為受判決人無罪、免訴、免刑或輕
    於原判決所認罪名之判決者為限。此受理聲請再審之最後事實審法院，應就聲請
    再審理由之所謂「新證據」，是否具備事實審判決前已經存在，為法院、當事人
    所不知，事後方行發見之「嶄新性」，及顯然可認足以動搖原有罪確定判決，應
    為無罪、免訴、免刑或輕於原判決罪名之「顯然性」二要件，加以審查，為判斷
    應否准予開始再審之準據（最高法院八十五年度台抗字第三０八號裁定參照）。
    (二)、次查此所謂「確實之新證據」，係指其證據之本身在客觀上可認為真實，勿
    須經過調查，即足以動搖原判決，使受刑人得受有利之裁判者而言，若在客觀上
    就其之真實性為如何，尚欠明瞭，非經相當之調查，不能辨其真偽，即與確實新
    證據之「確實」含義不符，自難據為聲請再審之理由（最高法院七十年度台抗字
    第一六一號裁定參照）。(三)、又若判決前已經當事人提出或聲請調查之證據，經
    原法院捨棄不採者，即非該條款所謂發見之新證據，不得據為聲請再審之原因（
    最高法院七十七年度台抗字第五十五號裁定參照）。(四)、刑事訴訟法第四百十三
    條第一項第六款所謂確實之新證據，固非以絕對不須經過調查程序為條件，但必
    須可認為確實足以動搖原確定判決而為受判決人有利之判決者為限，倘受判決人
    因對有利之主張為原確定判決所不採，事後任意由人出一證明書，證明受判決人
    前次所為有利之主張，係屬實在，憑以聲請再審，此項證據既非判決後所發見，
    又非不須調查之確定新證據，顯然不足以使原確定判決發生動搖，即難據以開始
    再審（最高法院四十九年度台抗字第七二號判例）。(五)、「查原確定判決之事實
    法院，即原審法院，係於民國七十八年三月八日判決。而抗告意旨所謂之新證據
    ，即上開鑑測圖，則分別於七十八年五月十二日及七十八年十月十四日鑑測。其
    鑑測結果，係屬實施鑑測當時存在之現場情形。而非原確定判決判決前所存在之
    情況，要非原確定判決判決前已存在之證據甚明。自不得據以聲請再審（最高法
    院七十九年度台抗字第六七號參照）」。(六)、刑事訴訟法第四百二十條第一項第
    六款所謂確實之新證據，固非以絕對不須經過調查程序為條件，但必須認為確實
    足以動搖原確定判決而為受判決人有利之判決者，始足當之。倘受判決人因對於
    有利之主張為原確定判決所不採，事後任意由人出具證明書，證明受判決人前次
    所為有利主張係屬實在，憑以聲請再審，此項證據既非判決後所發見，又非不須
    調查之確實新證據，顯然不足以使原確定判決發生動搖，即難據以開始再審（最
    高法院七十八年度台抗字第四０九號參照）。綜上所述，刑事訴訟法第四百二十
    條第一項第六款所謂發見新證據，係指該證據當於事實審法院判決前已經存在，
    為法院及當事人所不知及調查斟酌，而於判決事後始經發見者而言，該證據之成
    立並非在判決確定之後始成立，且該證據必須毋須經調查程序，或經原法院不採
    者，並顯然可認為確實足以動搖原確定判決，而為受判決人有利之判決者為限。
三、經查本院原確定判決，已詳載本件再審聲請人即被告所犯過失致死之理由如下：
    「(一)、被告駕駛之大貨車右後輪輪紋：胎面凸紋寬皮三‧五公分，凹紋約一‧二
    公分，屬粗花類紋型，而死者屍體背面印紋寬紋三‧四公分，間距（凹紋部分）
    寬約一公分，推定與粗花印紋類同，被告大貨車輪胎撞擊或輾壓人體表面，研判
    應可造成類似死者背部之印痕，此經內政部警政署刑事警察局鑑定屬實，有該局
    八十四年七月三日刑鑑字第四二四一號鑑驗通知書在卷可憑（見偵查卷第七頁）
    ，並經內政部警政署刑事警察局原鑑驗人員王財到庭證稱：粗花紋輪胎為國產及
    進口吉普車及南港Ｎ八六八、Ｎ七三七等大型卡車使用，本件卡車（指大貨車）
    之胎紋屬粗花紋，被害人背部胎痕亦為粗花紋類型，二者類同等語在卷（見原審
    卷第六十七頁反面、第六十八頁）。足證死者乃遭與被告貨車後車車輪粗花紋類
    同之車輛輾及，應可認定。(二)、觀之卷附道路交通事故調查報告表(二)之肇事現場
    圖及現場照片（見相驗卷第五頁、第七頁）顯示，肇事後，死者血跡遺留位置在
    被告大貨車後方之動線上，距大貨車車尾僅約一部小型車之距離，而依被告所供
    當時伊車道正逢交通尖鋒，路面阻塞，車禍後，伊在三十秒左右即下車翻動死者
    等情，及佐以被告大貨車離去後，死者遺留在現場之血跡有大小車輛相銜不斷（
    見原審卷第五十三頁之現場照片），尤見路面車輛擁塞之情形。設若死者係遭被
    告大貨車後方車輛壓過，則在該車輛擁塞路段，且被告大貨車尾與死者血跡位置
    間僅約一部小型車之距離，又大貨車佔據於前之情況下，該肇事車輛焉能於三十
    秒內利用被告大貨車與死者間之該空間即行駛離；再者縱認肇事車輛能駛離，由
    上開照片可見大貨車右側有死者機車倒地，無法通過，則肇事車輛於肇事後必由
    左方超越逃逸，必先行倒車始可，而倒車時其車輪必會再度壓到死者屍體或血漬
    ，然由卷附屍體照片顯示死者僅遭一次壓過之狀況及路上遺留之血漬亦無車輛再
    輾壓之痕跡，且該車輛若如此逃逸時，因被告亦正好由其大貨車左側駕駛座步出
    車外，當能注意到有無可疑肇事車輛由其車左側駛離而加以攔阻，以撇清其被誤
    認肇事者，然被告均未提及。綜上，可見死者背部輪印與被告大貨車後車輪粗花
    紋輪印相符，死者應係遭被告大貨車所壓，當屬無疑。即本院檢送相關卷證送請
    臺灣省台北縣區車輛行車事故鑑定委員會鑑定結果，亦認為被告大貨車有輾壓死
    者之可能定，復有該會八十五年十月十六日北鑑字第八五八二四號函附本院卷可
    參。(三)、死者之父曾明源於檢察官相驗屍體後雖陳稱：我聽車禍現場附近有一家
    水果攤的小姐說，有一輛廂型車輾過我兒子云云（見相驗卷第十頁），嗣經原審
    勘驗現場時質之該目擊證人陳凱琳則結證：當時伊聽見大家「唉」叫一聲，就跑
    去看，看是有人躺倒在馬路上，但伊因近視，當時未戴眼鏡而未注意看到其他云
    云，是就曾明源上開聽聞證據，難以認定遭廂型車肇事，各該證詞尚難為有利被
    告之證據。(四)、證人即到現場處理之警員蔡竹抱雖證稱：伊檢查被告大貨車四週
    無發現任何碰撞痕跡等語（見原審卷第二十八頁），然查被告車齡已有數年，外
    型老舊，擦痕脫漆難免，於輕微撞下難以留下顯然之擦痕，也屬當然，又死者經
    救護車送醫急救，未及時發現被告肇事查扣其車，被告又將車駛離現場，迄當日
    下午三時許臺灣士林地方法院檢察署檢察官相驗時，方駛到淡水鎮馬偕醫院提供
    勘驗，期間該車又行駛數小時，其車輪縱留有血跡，也在此數小時內不斷滾動而
    滅失，是以該車無擦痕或無血跡，並不足為有利於被告之認定。(五)、至於在道路
    上行駛之車輛，輪胎花紋是依使用者之使用環境及使用條件，選擇最適合之花紋
    ，駕駛人有可能將車輛之前輪，裝用橫花紋（粗花紋）輪胎，固經南港輪胎股份
    有限公司以八十六年二月四日南港字第Ｏ三八號函復在卷，以此雖可認各種車輛
    前、後輪均有可能裝用與被告大貨車類同之粗花紋輪胎，但難因此即推定他車肇
    事，是仍不足為被告有利之證據。(六)、另據法醫師束恒新到庭結稱：死者身上之
    輪胎痕跡係單輪的痕跡，因為死者身上只有一輪胎痕，依胎痕判斷應被輪胎壓到
    而已，沒有整個輾過去，否則會造成粉碎性之痤傷等語（見本院八十五年十二月
    二日訊問筆錄），依法醫師束恒新所謂「單輪的痕跡」，顯然係以死者背部之胎
    痕為判斷依據，但詳觀卷附照片（見原審卷第五十八頁）顯示，死者背部之「單
    輪胎痕」並非完整，而另一輪胎也未必會壓到之情形下，難因另一輪胎未壓到而
    推卸其責。(七)、由上所述，本件肇事人應為被告無訛，此外，復有照片二十八幀
    及道路交通事故調查報告表(一)、(二)在卷可稽。而死者曾永鋒確係因本件車禍受傷
    死亡，亦經臺灣士林地方法院檢察署檢察官督同法醫相驗屬實，並製有勘驗筆錄
    、驗斷書、相驗屍體證明書可憑。按汽車行駛時，駕駛人應注意兩車併行之間隔
    ，並隨時採取必要之安全措施，道路交通安全規則第九十四條第三項定有明文。
    被告駕車自當遵守上開規定，而參之當時天候晴、日間自然光線、路面乾燥無缺
    陷亦無障礙物，視距良好，顯無不能注意之情事。被告竟疏未注意與曾永鋒所駕
    駛之機車保持併行安全間隔，以致肇事，其有過失甚明。又被害人係頭部外傷及
    背部壓傷、失血性休克致死，是被告之過失行為與被害人之死亡間，有相當因果
    關係，其犯行洵堪認定」。本院前揭原確定判決依調查證據所得，而認定聲請人
    確有過失致死罪之犯行，其證據之斟酌取捨，並無違背一般經驗法則及論理法則
    之情事，聲請人於判決確定前之答辯，為原判決所摒棄不採，已詳為說明理由。
    聲請人所提出之八十九年五月四日臺灣省車輛行車事故覆議鑑定委員會函，係於
    確定判決後之覆議鑑定委員會應本院民事庭查詢之函，非本院原確定判決判決前
    已存在之證據，且函中於分析意見中所載：「(一)、依卷附相片所示，兩車並無明
    顯擦撞痕跡，故兩車確實肇事原因無法確定。(二)、依據被告甲○○太太所搭交通
    車司機鄭建明於檢訊供詞、本案肇事現場處理警員蔡竹抱於庭訊證詞、內政部警
    政署刑事警察局八四、七、三刑鑑字四二四一號鑑驗通知單內容及秘密證人證詞
    ，本會委員研判曾永峰駕駛重機車不明原因失控倒地，被甲○○所駕自大貨車右
    後輪輾壓可能性較大」等，非依據科學或實證方法（如：以物理實驗方式重置現
    場，在現場以同樣車輛運行，或以電腦模擬分析行進速度與擦撞作用力等）鑑定
    ，僅依卷附相片與以上鄭建明等人之供詞「研判」，復未敘明研判之理論依據與
    過程，則此項僅為應本院民事庭函查之覆函，顯僅為事後之意見書，尚難認屬「
    鑑定報告」，按刑事訴訟法第四百二十條第一項第六款所謂確實之新證據，固非
    以絕對不須經過調查程序為條件，但必須認為確實足以動搖原確定判決而為受判
    決人有利之判決者，始足當之。本件聲請人因對於有利之主張為原確定判決所不
    採，事後於民事訴訟中再要求向臺灣省車輛行車事故覆議鑑定委員會函查，但該
    會函中仍載明：「被甲○○所駕自大貨車右後輪輾壓可能性較大」等語，是受判
    決人以之證明受判決人前次所為有利主張係屬實在，憑以聲請再審，此項證據既
    非判決後所發見，又非不須調查之確實新證據，復載明：「被甲○○所駕自大貨
    車右後輪輾壓可能性較大」，是顯然不足以使原確定判決發生動搖，即難據以開
    始再審。且不足以推翻原確定判決所憑以定罪之證據，亦即非屬足生影響於原判
    決之重要證據。而該證據僅係聲請人對原審認定之事實有所爭執，並無法該當顯
    然可認足以動搖原有罪確定判決，應為無罪、免訴或輕於原判決罪名之「顯然性
    」要件。且此所謂「確實之新證據」，在客觀上就其之真實性為如何，尚欠明瞭
    ，非經相當之調查，不能辨其真偽，即與確實新證據之「確實」含義不符，自難
    據為聲請再審之理由。
四、查有罪之判決確定後，為受判決人之利益聲請再審，必其聲請之理由合於刑事訴
    訟法第四百二十條第一項所定情形之一及第四百二十一條有足以影響於判決之重
    要證據漏未審酌者，始准許之。本件聲請人所舉聲請再審之理由，核與上引法條
    所定無一相符，應認為無再審理由，爰依同法第四百三十四條第一項，裁定如主
    文。
中      華      民      國    八十九    年      十     月     三十一    日
                              臺灣高等法院刑事第七庭
                                  審判長法  官  吳  啟  民
                                        法  官  林  瑞  斌
       法  官  施  俊  堯
右正本證明與原本無異。
如不服本裁定應於收受送達後五日內向本院提出抗告書狀。
                                        書記官  顏  志  豪
中      華      民      國    八十九    年     十一    月       一      日


司法院資訊處製作；財團法人民間司法改革基金會備份。
